---
title: "Unidade II -- Propriedades dos Dados Espaciais"
knit: (function(inputFile, encoding) {
  rmarkdown::render(inputFile, encoding = encoding, output_dir = "../docs") })
output: 
  bookdown::html_document2:
    css: styles.css
lang: pt
---

<div id="summary">
**Temas**: Observações dependentes e preferenciais. Resíduos espacialmente correlacionados. A visão estocástica do modelo contínuo de variação espacial. O processo gerador aleatório e espacialmente autocorrelacionado. Semivariância e modelos matemáticos do semivariograma empírico.
</div>

```{r, message=FALSE, warning=FALSE}
# Pacotes
library(magrittr)
library(dplyr)
library(glue)
library(lattice)

# Sistemas de referência de coordenadas (Fonte: http://spatialreference.org/ref/epsg/)
wgs84utm22s <- sp::CRS('+proj=utm +zone=22 +south +ellps=WGS84 +datum=WGS84 +units=m +no_defs')
sirgas2000 <- sp::CRS('+proj=longlat +ellps=GRS80 +towgs84=0,0,0,0,0,0,0 +no_defs')

# Rampas de cores
col_soil_var <- topo.colors(100)
```

Vamos descarregar os arquivos do mapa pedológico para um diretório local. O nome desse diretório é definido abaixo pelo objeto `data_folder`. Altere o caminho para esse diretório conforme necessário. Caso você já tenha descarregado os arquivos do mapa pedológico, então `data_folder` deve ser o caminho para o diretório onde esses arquivos se encontram.

```{r}
data_folder <- '../data/'
ext <- c('dbf', 'prj', 'shp', 'shx')
files <- glue('pedologia25.{ext}')
download <- !all(files %in% list.files(data_folder)) 
if (download) {
  url <- 'https://github.com/samuel-rosa/UFSM-SOL-843/tree/master/data/'
  url <- glue('{url}{files}')
  destfile <- glue('{data_folder}{files}')
  for (i in 1:length(files)) {
    download.file(url = url[i], destfile = destfile[i])
  }
}
```

Agora você já pode carregar o mapa pedológico para o seu ambiente de trabalho. Para isso, use a função `raster::shapefile`. Note que se o sistema operacional do seu computador for o MS Windows, pode ser necessário incluir o o argumento `encoding = 'UTF-8'` na função `raster::shapefile` para garantir que os carácteres especiais usados nos nomes das unidades de mapeamento seja reconhecidos. Verifique se a estrutura de `pedologia25` está conforme o esperado para um objeto do tipo `SpatialPolygonsDataFrame`. Note que a função `sp::spTransform` é usada para projetar as coordenadas original no plano cartesiano (UTM).

```{r}
pedologia25 <- 
  glue('{data_folder}pedologia25.shp') %>% 
  raster::shapefile(stringsAsFactors = TRUE) %>% 
  sp::spTransform(wgs84utm22s)
str(pedologia25, 2)
```

# Introdução aos dados espaciais

O objetivo principal da Unidade II é apresentar as propriedades geoestatísticas dos dados espaciais de maneira a demonstrar como o modelo discreto de variação espacial, em ambas as visões determinística e estocástica, e o modelo contínuo de variação espacial, em sua visão determinística, comumente são inapropriados para a sua análise.

# Amostragem espacial

Observações raramente são obtidas sob condições idênticas e de maneira independente umas das outras. A amostragem casual costuma ser tomada -- erroneamente -- como amostragem aleatória. A amostragem conveniente é comum em levantamentos pedológicos, assim como a amostragem intencional. Mostrar exemplos gráficos desses métodos de amostragem. Demonstrar que, na modelagem geoestatística, a fonte de aleatoriedade advém do processo gerador dos dados, diferente da estatística clássica, onde a aleatoriedade é garantida pelo delineamento amostral. Com observações dependentes torna-se impossível obter estimativas não enviesadas dos parâmetros do modelo discreto de variação espacial -- isso dificulta, por exemplo, a comparação entre categorias.

## Observações dependentes

Malhas amostrais espaciais podem ser preparadas usando a função `sp::spsample`. Para preparar uma malha regular, que contenha pontos de observação separados por distâncias idênticas, tanto no eixo x, como no eixo y, usamos o argumento `type = 'regular'`. Se quisermos que a malha seja exatamente centrada em relação à região amostral, então usamos o argumento `offset = c(0.5, 0.5)`. A Figura \@ref(fig:pts-dependentes) mostra uma malha regular gerada usando `sp::spsample`.

```{r pts-dependentes, fig.cap="Conjunto de pontos de observação posicionados em malha centrada, de espaçamento fixo e regular em ambas as direções horizontal e vertical."}
pts_regular <- sp::spsample(pedologia25, n = 50, type = "regular", offset = c(0.5, 0.5))
col_soil_um <- terrain.colors(nlevels(pedologia25$um))
sp::spplot(
  pedologia25, col.regions = col_soil_um, alpha.regions = 0.3,
  main = "Malha amostral regular", colorkey = FALSE, sub = glue('n = {length(pts_regular)}')) +
  lattice::xyplot(x2 ~ x1, data = pts_regular@coords %>% as.data.frame(), col = 'red', pch = 17) %>% 
  latticeExtra::as.layer()
```

## Observações preferenciais

Na amostragem não-probabilística, como o próprio nome já diz, não são considerados os valores de probabilidade de inclusão para a seleção dos locais de amostragem. A escolha dos locais de amostragem depende da definição de um critério a ser atendido. A amostragem não-probabilística costuma ser dividida em três categorias:

* casual,
* conveniente, e
* intencional.

Na amostragem casual os locais de amostragem são escolhidos, fundamentalmente, em função da subjetividade da pessoa conduzindo a amostragem. Não existe um critério claro a ser atendido. Outros locais amostrais podem ser escolhidos caso outra pessoa conduza a amostragem, mesmo que não haja justificativa plausível para isso.

A amostragem conveniente está diretamente relacionada à otimização do uso dos recursos disponíveis. Ela consiste em evitar realizar observações em locais de difícil acesso como áreas densamente florestadas, distantes de estradas, terrenos íngremes, ou áreas que apresentem risco para a saúde ou à vida devido à presença de, por exemplo, animais peçonhentos. Assim sendo, o critério usado para a
definição dos locais de observação é a soma dos custos financeiro e operacional. Quanto menor forem os custos financeiro e operacional, maior será o número de observações.

A amostragem intencional é semelhante à amostragem conveniente no sentido de que em ambas os locais amostrais são definidos a fim de otimizar um critério pré-determinado. A diferença fundamental entre as duas é a natureza desse critério. Enquanto na amostragem conveniente o critério tem origem puramente econômica, na amostragem intencional o critério tem origem pedológica e/ou estatística, podendo-se agregar critérios de origem econômica.

Como exemplo de amostragem preferencial, vamos analizar novamente os perfis modais do mapa pedológico preparado na escalada cartográfica de 1:25000. Para isso seguimos os mesmos três passos da unidade anterior:

1. Descarregamos os dados do Repositório Brasileiro de Dados de Ferro do Solo usando `febr:observations` e `febr::layers`;
2. Agregamos os dados das observações e das camadas num `data.frame` único;
3. Transformamos esse `data.frame` para um `SpatialPointsDataFrame`.

```{r, message=FALSE, warning=FALSE}
perfis25_o <- febr::observations('ctb0030', which.cols = 'all', progress = FALSE)
perfis25_l <- febr::layers('ctb0030', which.cols = 'all', missing.data = 'keep', progress = FALSE)
id <- c('dataset_id', 'observacao_id')
perfis25 <- 
  merge(x = perfis25_o, y = perfis25_l, by.x = id, by.y = id) %>% 
  select(observacao_id, coord_x, coord_y, taxon_sibcs_2009, ca_kcl_aas, areia_, argila_)
rm(perfis25_l, perfis25_o)
sp::coordinates(perfis25) <- c('coord_x', 'coord_y')
sp::proj4string(perfis25) <- sirgas2000
perfis25 <- sp::spTransform(perfis25, wgs84utm22s)
```

A Figura \@ref(fig:pts-preferenciais) mostra a localização de 10 dos 11 perfis modais (lembre que um dos perfis modais está localizado para além dos limites da área mapeada).

```{r pts-preferenciais, message=FALSE, warning=FALSE}
sp::spplot(
  pedologia25, col.regions = col_soil_um, alpha.regions = 0.3,
  main = "Localização dos perfis modais", colorkey = FALSE, sub = glue('n = {length(perfis25) - 1}')) +
  latticeExtra::as.layer(
    lattice::xyplot(coord_y ~ coord_x, data = as.data.frame(perfis25@coords), col = 'red', pch = 17))
```

# Dependência espacial

## Resíduos correlacionados

Pela 1ª Lei da Geografia sabe-se que objetos mais próximos entre si são mais similares do que objetos que estão distantes uns dos outros. Disso resulta que os resíduos dos modelos são, também, mais parecidos entre si quanto mais próximas entre si estiverem as observações. Exemplificar usando uma variável pedológica, primeiro, com uma covariável, depois num transecto. A existência de correlação espacial faz com que o modelo discreto seja subótimo, portanto menos realista. O mesmo se aplica ao modelo contínuo determinístico, baseado em interpoladores locais, pois os mesmos geralmente ignoram a extensão da correlação espacial e/ou usam critérios heurísticos.

```{r, message=FALSE, warning=FALSE}
pontos400_o <- febr::observations('ctb0003', which.cols = 'all', progress = FALSE)
pontos400_l <- febr::layers('ctb0003', which.cols = 'all', missing.data = 'keep', progress = FALSE)
id <- c('dataset_id', 'observacao_id')
pontos400 <- 
  merge(pontos400_o, pontos400_l, by.x = id, by.y = id) %>% 
  select(observacao_id, coord_x, coord_y, taxon_sibcs_2009, ca_kcl_aas, argila_, areia_)
rm(pontos400_l, pontos400_o)
sp::coordinates(pontos400) <- ~ coord_x + coord_y
sp::proj4string(pontos400) <- sirgas2000
pontos400 <- sp::spTransform(pontos400, wgs84utm22s)
```

```{r}
sp::spplot(
  pedologia25, col.regions = col_soil_um, alpha.regions = 0.3,
  main = "Localização das 400 observações", colorkey = FALSE, sub = glue('n = {length(pontos400)}')) +
  latticeExtra::as.layer(
    lattice::xyplot(coord_y ~ coord_x, data = as.data.frame(pontos400@coords), col = 'red', pch = 17))
```

Como no encontro anterior, vamos estimar a média da variável de interesse para cada categoria (unidade de mapeamento) a partir das observações do solo que estão dentro de cada uma delas. Usamos a função `sp::over` para identificar a categoria dentro da qual cada observação do solo se encontra. O resultado é armazenado na coluna `um`. Para facilitar nosso trabalho, vamor criar um novo objeto espacial chamado `pontos400in` para armazenar apenas as observações que estão no interior (`in`) dos limites da área de estudo. Depois de estimada a média de cada categoria, podemos calcular o resíduo para cada observação:

$$e(\boldsymbol{s}_{ij}) = \bar{y}_j - y(\boldsymbol{s}_{ij})$$

A equação acima mostra que o resíduo, $e(\boldsymbol{s}_{ij})$, de uma observação espacial qualquer, $y(\boldsymbol{s}_{ij})$, localizada na categoria $j$, é dado pela diferença entre a média daquela categoria, $\bar{y}_j$, e o valor da respectiva observação.

```{r}
pontos400$um <- sp::over(x = pontos400, y = pedologia25) %>% unlist()
pontos400in <- pontos400[!is.na(pontos400$um), ]
pontos400in@data <- 
  pontos400in@data %>% 
  group_by(um) %>%
  mutate(
    residuo = mean(areia_) - areia_)
```

Calculado os resíduos, vamos agora verificar sua distribuição espacial. Para isso usamos um gráfico de bolhas, o qual pode ser produzido usando a função `sp::bubble`. Um gráfico de bolha é uma forma de representação gráfica dos valores da variável de interesse em cada observação, onde o tamanho e cor do símbolo são proporcionais ao valor da variável de interesse. Na Figura \@ref(fig:bubble-residuo), as observações com resíduo negativo são indicadas em magenta, enquanto as observações em verde representam aquelas cujo resíduo é positivo. Quanto maior o diâmetro do círculo, maior é o resíduo em termos absolutos.

```{r bubble-residuo}
sp::bubble(pontos400in, 'residuo', do.sqrt = FALSE, main = "Resíduos")
```


Como quantificar a dependência espacial?

# Modelo contínuo de variação espacial

## Modelo contínuo: visão estocástica

O processo gerador aleatório e espacialmente autocorrelacionado.

