---
title: "Unidade III -- Modelo Linear Misto de Variação Espacial"
output: 
  bookdown::html_document2:
    css: styles.css
lang: pt
bibliography: ~/Dropbox/jabref/biblio.bib
---

```{r, eval=FALSE, echo=FALSE}
rmarkdown::render('uni-3.Rmd', encoding = 'UTF-8', output_dir = "../docs")
```

<div id="summary">
**Temas**: Definição de dado geoestatístico. Especificação do modelo linear misto de variação espacial. Generalização de modelos do variograma. A função de covariância Whittle-Matérn. Estimativa de parâmetros. O método da máxima verossimilhança (MV) e da máxima verossimilhança restrita (MVR). 
</div>

# Definição e propriedades

## Os dados

Dados geoestatísticos são dados observados de uma variável ambiental, $y(\boldsymbol{s}_i)$, em um conjunto finito de locais, $\boldsymbol{s}_i$, $i = 1, 2, \ldots, n$, no interior de um determinado domínio, $G \in R^d$, $d \in (1, 2, 3)$, juntamente com dados de covariáveis ambientais espacialmente exaustivas, $\boldsymbol{x}_j(\boldsymbol{s}_i)$, $j = 1, 2, \ldots, p$.

## O modelo

O modelo usado para os dados geoestatísticos $y(\boldsymbol{s}_i)$ é o modelo linear misto de variação espacial. Segundo esse modelo, os dados geoestatísticos são uma realização de um campo aleatório $Y(\boldsymbol{s}_i)$ que podem ser descritos como a combinação aditiva de efeitos fixos, efeitos aleatórios e erro aleatório independente. Esse modelo é denotado por

$$Y(\boldsymbol{s}_i) = Z(\boldsymbol{s}_i) + \varepsilon(\boldsymbol{s}_i) = \boldsymbol{x}(\boldsymbol{s}_i)^\text{T}\boldsymbol{\beta} + B(\boldsymbol{s}_i) + \varepsilon(\boldsymbol{s}_i)$$

$Z(\boldsymbol{s}_i)$ é o chamado *sinal* e possui dois componentes. O primeiro, $\boldsymbol{x}(\boldsymbol{s}_i)^\text{T}\boldsymbol{\beta}$ representa os efeitos fixos, ou seja, a tendência espacial de origem desterminística, especificamente, a relação de dependência (causa e efeito) entre as covariáveis ambientais e a variável ambiental. Aqui $\boldsymbol{\beta}$ são os coeficientes desconhecidos da regressão linear e $\text{T}$ denota transposição.

O segundo componente do sinal, $B(\boldsymbol{s}_i)$, representa os efeitos aleatórios, especificamente, um campo aleatório Gaussiano estacionário não-observável, também chamado de variável latente. Esse campo aleatório Gaussiano é inteiramente descrito por sua função de média e função de covariância.

Por fim, $\varepsilon(\boldsymbol{s}_i)$ é um erro (ou *ruído*) independente e identicamente distribuído (iid), descrito por uma distribuição Gaussina de probabilidade, cujo parâmetro desconhecido de escala é $\tau$. Tradicionalmente, $\tau^2$ é chamado de efeito pepita ou ainda de variância residual. Note que alguns autores -- como @Papritz2015 -- denotam esse erro aleatório independente simplesmente por $\varepsilon_i$ a fim de destacar sua independência.

A matriz de covariância dos efeitos aleatórios $\boldsymbol{B}$ é denotada por

$$\text{E}[\boldsymbol{B}\,\boldsymbol{B}^\text{T}] = \boldsymbol{\Gamma}_\theta = \sigma^2_n \boldsymbol{I} + \sigma^2 \boldsymbol{V}_\alpha = \sigma^2_Z V_{\alpha,\xi} = \sigma^2_Z ((1-\xi) I - \xi V_\alpha)$$

$\sigma_n^2$ é a variância devida à variação espacial de micro-escala em $B(\boldsymbol{s})$, que geralmente aparenta não possuir qualquer correlação espacial, mas que na verdade simplesmente não pode ser capturada pelo delineamento (densidade e configuração) amostral utilizado. Assim, $\sigma_n^2$ tradicionalmente é incorporado no chamado efeito pepita.

$\sigma^2$ é a variância devida à variação espacial autocorrelacionada de $B(\boldsymbol{s})$ que foi capturada pelo conjunto de observações, pois está estruturada em escalas espaciais maiores do que a menor distância de separação entre os pares de observações vizinhas. Somadas $\sigma_n^2$ e $\sigma^2$, tem-se a variância do sinal, $\sigma_Z^2$, onde $\xi = \sigma^2/\sigma_Z^2$.

Para reduzir a contribuição de $\sigma_n^2$ para a variância do sinal, precisamos reduzir a distância de separação entre algums dos pares de observação vizinhas. Para que seja possível estimar ambos $\sigma_n^2$ e $\tau^2$, ao invés de apenas a sua soma como tradicionalmente feito, precisamos ter medidas replicadas da variável ambiental para pelo menos algumas das observações $\boldsymbol{s}_i$.



$\boldsymbol{\theta}$ é um vetor de todos os parâmetros do variograma, exceto $\tau^2$.

$\alpha$ é o parâmetro de distância, também conhecido como alcance. Autores como @DiggleEtAl2007 denotam esse parâmetro por $\phi$.

# Função de covariância Whittle-Matérn

Pela 1ª Lei da Geografia, sabemos que todos os indivíduos de uma população são parecidos entre si, mas que os indivíduos mais próximos se parecem mais uns com os outros do que os indivíduos mais distantes. Assim, o comportamento empírico mais comumumente observado para uma estrutura de covariância espacial estacionária é aquele em que a correlação entre o sinal em dois locais, $Z(\boldsymbol{s}_i)$ e $Z(\boldsymbol{s}_j)$, diminui à medida que a distância de separação entre esses dois locais, $h = ||\boldsymbol{s}_i - \boldsymbol{s}_j||$, aumenta (@DiggleEtAl2007 denota a distãncia de separação por $u$).

Quando a correlação espacial de $Z$ reduz rapidamente com o aumento de $h$, então diz-se que o processo espacial é áspero ou rugoso. Nesse caso, observa-se que $Z$ muda rapidamente, ou mesmo quase abruptamente, no espaço. Do contrário, quando a correlação espacial se mantém mesmo após grandes distâncias de separação, o que é evidenciado pela pequena taxa de mudança em $Z$ no espaço, diz-se que o processo é liso ou suave.

Uma das funções de covariância mais utilizadas para modelar esse tipo de comportamento empírico é a função de Whittle-Matérn [@Matern1960]. O principal diferencial dessa função em relação às demais é que a mesma possui um parâmetro extra $\nu$ chamado de parâmetro de suavidade (alguns autores como @DiggleEtAl2007 denotam esse parâmetro por $\kappa$). Quando $\nu$ é pequeno, ou seja, $\nu \to 0$, significa que o processo espacial é mais rugoso. Do contrário, quando $\nu$ é grande, ou seja, $\nu \to \infty$, então o processo espacial é mais suave.

A função de covariância de Whittle-Matérn é dada por

$$\rho(h) = \frac{1}{2^{\nu-1} \varGamma(\nu)}  \left(\frac{h}{\alpha}\right)^\nu K_\nu\left(\frac{h}{\alpha}\right)$$

onde $K_\nu(\cdot)$ denota a função de Bessel modificada de segundo tipo de ordem $\nu$ e $\varGamma(\cdot)$ é a função gama. O parâmetro $\alpha > 0$, também conhecido como alcance ou parâmetro de distância, é aquele que determina a taxa com que a autocorrelação espacial diminui à medida que aumenta a distância de separação $h$. Assim, combinados os parâmetros $\nu$ e $\alpha$, a função de covariância de Whittle-Matérn consegue adorar uma grande variedade de formas, o que faz com que ela seja considerada um generalização de um grande número de modelos teóricos do variograma (\@ref(fig:whittle-matern)). Por exemplo, se $\nu \to \infty$, então a função de pode ser considerada equivalente à função de covariância Gaussiana. Quando $\nu \to 1$, ela corresponde à função elementar de covariância de Whittle. Quando $\nu = 0.5$, então é o mesmo que a função exponencial. Se $\alpha \to \infty$ e $\nu > 0$ ou $\nu \to 0$, então ela aproxima-se das funções potência e logarítmica, respectivamente.

```{r whittle-matern, fig.asp=1, fig.cap='Curvas da função de covariância de Whittle-Matérn para valores do parâmetro de suavidade entre 0.1 e 8, e valores constantes dos parâmetros de distância, 0.20, e variância, 1.'}
h <- seq(0, 1, 0.01)
alpha <- 0.20
nu <- c(0.1, 0.2, 0.5, 1, 2, 4, 8)
gamma <- 1 - sapply(nu, function (x) geoR::matern(u = h, phi = alpha, kappa = x))
plot(gamma, type = 'n', xlim = range(h), xlab = 'Distância de separação', ylab = 'Semivariância')
for (i in 1:ncol(gamma)) {
  lines(x = h, y = gamma[, i])
  text(x = h[25], y = gamma[25, i], labels = nu[i], pos = 1)
}
```

# Método da máxima verossimilhança (restrita)

Todo modelo estocástico é especificado por um conjunto de parâmetros que descreve uma função de distribuição de probabilidade. Usar um modelo estocástico para modelar um conjunto de dados consiste, na prática, em estimar esses parâmetros a partir dos dados existentes. O conjunto de parâmetros estimados deve ser tal que descreva, dentre todos os conjuntos de parâmetros possíveis, a função de distribuição de probabilidade com a maior chance de ter gerado exatamente aqueles dados. Como uma função dos parâmetros de um modelo estocástico, estimados a partir de um conjunto de dados, é chamada de função de verossimilhança, ou simplesmente verossimilhança, o método de estimação é chamado método da máxima verossimilhança. Em outras palavras, o método da máxima verossimilhança procura pelo conjunto de parâmetros do modelo estocástico que melhor explica os dados observados.

No contexto do modelo linear misto de variação espacial, nossa intenção é, a partir do conjunto finito $n$ de observações espaciais da variável ambiental, $\boldsymbol{y}^\text{T} = \{y(\boldsymbol{s}_1), y(\boldsymbol{s}_2), \ldots, y(\boldsymbol{s}_n)\}$ 
*estimar* parâmetros que geralmente são de interesse científico direto, como os coeficientes da regressão linear, $\boldsymbol{\beta}$, *estimar* os parâmetros que definem a estrutura de covariância de um modelo para o sinal $Z(\boldsymbol{s})$, sendo eles $\boldsymbol{\theta}^\text{T} = (\sigma^2, \sigma_n^2, \ldots, \alpha)$, além de $\tau^2$, e *estimar* o vetor não-observável de efeitos aleatórios $\boldsymbol{B}$. No vetor de parâmetros $\boldsymbol{\theta}^\text{T}$, $\ldots$ denota parâmetros adicionais do modelo, tal como o parâmetro de suavidade, $\nu$, da função de covariância Whittle-Matérn.

Para isso precisamos especificar o modelo estatístico, por exemplo, o modelo Gaussiano

$$Y \sim \text{N}(X\beta, \sigma^2R(\alpha) + \tau^2I)$$

enão a função de verossimilhança é dada por

$$$$

Um dos problemas do método da MV(R) é que a solução encontrada pelos algorítmos otimizadores pode ser multimodal. Isso significa que mais de um conjunto de valores dos parâmetros do modelo podem retornar valores muito similares da log-verossimilhança. A maioria desses conjuntos consistem em máximos locais, quando o objetivo é encontrar o máximo global. Para evitar esse tipo de problema é preciso fornecer uma boa estimativa inicial dos parâmetros para o otimizador, o que requer um bom conhecimento da estrutura dos dados e do processo estocástico subjascente.

Contudo, mesmo fornecendo uma boa estimativa inicial, não há garantia de que os valores retornados pelo máximo global façam qualquer sentido, significando que não sejam exatamente ótimos. Mais uma vez, identificar isso requer um bom conhecimento da estrutura dos dados e do processo estocástico subjascente. A solução mais comumente adotada aqui é a avaliação de uma perfil da da função logarítmica da verossimilhança. 

## Perfil

# Exercício

```{r, message=FALSE, warning=FALSE}
# Pacotes
library(magrittr)
library(dplyr)
library(glue)
library(lattice)
library(latticeExtra)
library(georob)
library(sp)

# Sistemas de referência de coordenadas (Fonte: http://spatialreference.org/ref/epsg/)
wgs84utm22s <- sp::CRS('+proj=utm +zone=22 +south +ellps=WGS84 +datum=WGS84 +units=m +no_defs')
sirgas2000 <- sp::CRS('+proj=longlat +ellps=GRS80 +towgs84=0,0,0,0,0,0,0 +no_defs')

# Rampas de cores
col_soil_var <- topo.colors(100)
```

Vamos descarregar os arquivos do mapa pedológico para um diretório local. O nome desse diretório é definido abaixo pelo objeto `data_folder`. Altere o caminho para esse diretório conforme necessário. Caso você já tenha descarregado os arquivos do mapa pedológico, então `data_folder` deve ser o caminho para o diretório onde esses arquivos se encontram.

```{r}
data_folder <- '../data/'
ext <- c('dbf', 'prj', 'shp', 'shx')
files <- c(glue('pedologia25.{ext}'), glue('geologia50.{ext}'))
download <- !all(files %in% list.files(data_folder))
if (download) {
  url <- 'https://github.com/samuel-rosa/UFSM-SOL-843/tree/master/data/'
  url <- glue('{url}{files}')
  destfile <- glue('{data_folder}{files}')
  for (i in 1:length(files)) {
    download.file(url = url[i], destfile = destfile[i])
  }
}
```

Agora você já pode carregar o mapa pedológico para o seu ambiente de trabalho. Para isso, use a função `raster::shapefile`. Note que se o sistema operacional do seu computador for o MS Windows, pode ser necessário incluir o o argumento `encoding = 'UTF-8'` na função `raster::shapefile` para garantir que os carácteres especiais usados nos nomes das unidades de mapeamento seja reconhecidos. Verifique se a estrutura de `pedologia25` está conforme o esperado para um objeto do tipo `SpatialPolygonsDataFrame`. Note que a função `sp::spTransform` é usada para projetar as coordenadas original no plano cartesiano (UTM).

```{r}
pedologia25 <- 
  glue('{data_folder}pedologia25.shp') %>% 
  raster::shapefile(stringsAsFactors = TRUE) %>% 
  sp::spTransform(wgs84utm22s)
col_soil_um <- terrain.colors(nlevels(pedologia25$um))
str(pedologia25, 2)
```

```{r}
geologia50 <- 
  glue('{data_folder}geologia50.shp') %>% 
  raster::shapefile(stringsAsFactors = TRUE) %>% 
  sp::spTransform(wgs84utm22s)
col_geo_um <- topo.colors(nlevels(geologia50$geo))
str(geologia50, 2)
```

```{r, message=FALSE, warning=FALSE}
pontos400_o <- febr::observations('ctb0003', which.cols = 'all', progress = FALSE)
pontos400_l <- febr::layers('ctb0003', which.cols = 'all', missing.data = 'keep', progress = FALSE)
id <- c('dataset_id', 'observacao_id')
pontos400 <- 
  merge(pontos400_o, pontos400_l, by.x = id, by.y = id) %>% 
  select(observacao_id, coord_x, coord_y, taxon_sibcs_2009, ca_kcl_aas, argila_, areia_)
rm(pontos400_l, pontos400_o)
sp::coordinates(pontos400) <- ~ coord_x + coord_y
sp::proj4string(pontos400) <- sirgas2000
pontos400 <- sp::spTransform(pontos400, wgs84utm22s)
pontos400$um <- sp::over(x = pontos400, y = pedologia25) %>% unlist()
pontos400$geo <- sp::over(x = pontos400, y = geologia50) %>% unlist()
pontos400in <- pontos400[!is.na(pontos400$um) & !is.na(pontos400$geo), ]
```

```{r pts400-in, eval=FALSE, fig.cap='Distribuição espacial das 376 observações localizadas dentro dos limites da área de estudo.'}
sp::spplot(
  pedologia25, col.regions = col_soil_um, alpha.regions = 0.3, colorkey = FALSE) +
  latticeExtra::as.layer(
    lattice::xyplot(coord_y ~ coord_x, data = as.data.frame(pontos400in@coords), col = 'red', pch = 17))
```

```{r, eval=FALSE, fig.cap='Distribuição espacial das 376 observações localizadas dentro dos limites da área de estudo.'}
sp::spplot(
  geologia50, col.regions = col_geo_um, alpha.regions = 0.5, colorkey = FALSE) +
  latticeExtra::as.layer(
    lattice::xyplot(coord_y ~ coord_x, data = as.data.frame(pontos400in@coords), col = 'red', pch = 17))
```

## Análise exploratória

```{r lm-fit}
lm_fit <- lm(areia_ ~ um + geo, pontos400in)
summary(lm_fit)
```

A Figura \@ref(fig:lm-residuos) mostra os resíduos da regressão linear ajustada aos dados do conteúdo de areia.

```{r lm-residuos, fig.asp=1}
op <- par(mfrow = c(2, 2))
plot(lm_fit, which = 1:4)
par(op)
```

Conforme mostra a Figura \@ref(fig:vario-direction), os resíduos da regressão linear possuem dependência espacial. Partindo da primeira classe de distância de separação, a semivariância aumenta de maneira relativamente rápida e atinge certa estabilidade a partir de 1000-1500 m. Avaliada a evolução da semivariância nas diferentes direções, principalmente nas primeiras classes de distância de separação, não há evidência clara da existência de estruturas de autocorrelação espacial dependentes da direção. Assim, é possível assumir que o processo espacial é isotrópico (do contrário seria chamado anisotrópico).

```{r vario-direction, fig.asp=1, fig.cap='Variograma direcional dos resíduos do modelo linear do conteúdo de areia na camada superficial do solo.'}
limites <- seq(0, 1500, length.out = 15)
residuals(lm_fit) %>% 
  georob::sample.variogram(
    locations = pontos400in@coords, lag.dist.def = limites,
    xy.angle.def = c(0, 22.5, 67.5, 112.5, 157.5, 180)) %>% 
  plot(type = "b", ylab = 'Semivariância', xlab = 'Distância de separação (km)')
```

Assumida a isotropia do processo espacial, podemos computar o semivariograma amostral omnidirecional (ou independente da direção). Em seguida, vamos ajustar ao variograma amostral um modelo exponencial do variograma. Para isso usamos o método dos quadrados mínimos não-lineares ponderados, sendo a ponderação definida conforme o método de Cressie (1993, sec. 2.6.2). O processo de estimativa dos parâmetros do modelo exponencial do variograma é conduzido via otimização usando a função `stats::optim(method = "BFGS")`. Os valores produzidos pelo otimizador a cada 10 iterações são impressos no console.

```{r, fig.asp=1, message=FALSE, warning=FALSE}
vario <- 
  residuals(lm_fit) %>% 
  georob::sample.variogram(
    locations = pontos400in@coords, lag.dist.def = limites)
vario_fit <- 
  georob::fit.variogram.model(
  vario, variogram.model = 'RMexp', param = c(variance = 20000, nugget = 2000, scale = 500), 
  weighting.method = "cressie", method = "BFGS")
```

O ajuste do modelo exponencial ao variograma amostral dos resíduos do conteúdo de areia é mostrado na Figura \@ref(fig:vario-exp). Note como a curva ajustada passa pelo centro de massa dos doze pontos do variograma amostral, uma característica do método dos quadrados mínimos.

```{r vario-exp, fig.asp=1, fig.cap='Variograma amostral (preto) dos resíduos do modelo linear do conteúdo de areia na camada superficial do solo e a função exponencial (vermelho) a ele ajustada.'}
plot(vario, type = "b", xlab = 'Distância de separação (m)', ylab = 'Semivariância')
lines(vario_fit, col = "red", lty = 'dashed')
```

Os parâmetros ajustados do modelo exponencial do variograma são mostrados abaixo. Note que o otimizador precisou de `r vario_fit$iter[1]` iterações para convergir, ou seja, encontrar os valores ótimos -- ótimo condicional aos dados -- para o modelo exponencial. Um diferencial do pacote **georob** -- comparado ao pacote **gestat** -- é que o mesmo retorna, além dos parâmetros estimados, os limites inferior (`Lower`) e superior (`Upper`) de confiança dessas estimativas. Note como o intervalo de confiança da estimativa da variância residual (`nugget`), $\tau^2$.

```{r}
summary(vario_fit)
```

## (RE)ML Gaussiano

```{r}
reml_fit <- georob::georob(
  areia_ ~ um + geo, pontos400in, locations = ~ coord_x + coord_y, variogram.model = 'RMexp', 
  param = c(variance = vario_fit$variogram.object[[1]]$param[['variance']], 
            nugget = vario_fit$variogram.object[[1]]$param[['nugget']], 
            scale = vario_fit$variogram.object[[1]]$param[['scale']]),
  tuning.psi = 1000, control = georob::control.georob(initial.fixef = 'lm'))
summary(reml_fit)
```

```{r vario-reml, fig.asp=1, fig.cap='Variograma amostral (preto) dos resíduos do modelo linear do conteúdo de areia na camada superficial do solo e a função exponencial (vermelho) a ele ajustada.'}
plot(vario, type = "b", xlab = 'Distância de separação (m)', ylab = 'Semivariância')
lines(vario_fit, col = "red", lty = 'dashed')
lines(reml_fit, col = "blue", lty = 'dashed')
```

```{r}
prof_reml_fit_scale <- georob::profilelogLik(object = reml_fit, values = data.frame(scale = seq(50, 350, by = 10)))
```

```{r loglik-scale, error=TRUE, fig.asp=1, fig.cap='Perfil da função logarítmica da verossimilhança restrita para o parâmetro alcance (`scale`). A linhas verticais representam a estimativa e intervalo de confiança do parâmetro alcance. A interseção entre a linha horizontal e o perfil indica a região de 95% de confiança para o parâmetro alcance segundo o teste da razão de verossimilhança.'}
plot(loglik ~ scale, prof_reml_fit_scale, type = "l")
abline(v = summary(reml_fit)$param.aniso[[1]]['scale', ], lty = c("dashed", rep('dotted', 2)), col = 'red')
abline(h = reml_fit$loglik - 0.5 * qchisq(0.95, 1), lty = "dotted")
```

```{r, fig.width=14, fig.height=7, fig.cap='Relação das estimativas da variância parcial (`variance`) e da variância residual (`nugget`) com as estimativas do alcance (`scale`).'}
op <- par(mfrow = c(1, 2))
plot(variance ~ scale, prof_reml_fit_scale, ylim = c(0, max(variance)), type = "l")
plot(nugget ~ scale, prof_reml_fit_scale, ylim = c(0, max(nugget)), type = "l")
par(op)
```

Mesmo que nós não tenhamos observações replicadas de localizações idênticas, é possível fazer suposições sobre a natureza da variação espacialmente não-correlacionada (erro de medida *versus* variação espacial de pequena escala) No pacote **georob**, a variãncia devida aos erros de medida é modelada pelo parâmetro `nugget`. Enquanto isso, a variância devida à variação espacial em pequena escala processo do sinal é modelada pelo parâmetro `snugget`.

Se nós soubermos a variância do erro de medida *a priori*, então é possível fazer o seguinte. Primeiro, procedemos na análise dos dados conforme feito até aqui. A estimativa do `nugget` será, nesse caso, a soma do `nugget` e `snugget`, o último tendo sido mantido fixo (`snugget = 0`) durante a modelagem. Nesse caso, `nugget` é `r vario_fit$variogram.object[[1]]$param[['nugget']]`. Vamos supor que sabemos *a priori* que a variância do erro de medida é igual à 1/4 desse valor, ou seja, `r vario_fit$variogram.object[[1]]$param[['nugget']] * 0.25`. Assim, a variância do componente espacialmente não-correlacionado do sinal será igual a `r vario_fit$variogram.object[[1]]$param[['nugget']] * 0.75`.

Feitas essas suposições, precisamos ajustar o modelo novamente, agora mantendo ambos `nugget` e `snugget` fixos.

```{r}
reml_fit_error <- georob::georob(
  areia_ ~ um + geo, pontos400in, locations = ~ coord_x + coord_y, variogram.model = 'RMexp', 
  param = c(variance = vario_fit$variogram.object[[1]]$param[['variance']], 
            nugget = vario_fit$variogram.object[[1]]$param[['nugget']] * 0.25,
            snugget = vario_fit$variogram.object[[1]]$param[['nugget']] * 0.75,
            scale = vario_fit$variogram.object[[1]]$param[['scale']]),
  fit.param = georob::default.fit.param(nugget = FALSE, snugget = FALSE),
  tuning.psi = 1000, control = georob::control.georob(initial.fixef = 'lm'))
summary(reml_fit_error)
```


```{r, fig.asp=1, fig.cap='Variograma amostral (preto) dos resíduos do modelo linear do conteúdo de areia na camada superficial do solo e a função exponencial (vermelho) a ele ajustada.'}
plot(vario, type = "b", xlab = 'Distância de separação (m)', ylab = 'Semivariância', lty = 'dashed')
lines(vario_fit, col = "magenta")
lines(reml_fit, col = "navyblue")
lines(reml_fit_error, col = "orange")
```
# Referências
