---
title: "Unidade III -- Modelo Linear Misto de Variação Espacial"
knit: (function(inputFile, encoding) {
  rmarkdown::render(inputFile, encoding = encoding, output_dir = "../docs") })
output: 
  bookdown::html_document2:
    css: styles.css
lang: pt
---

<div id="summary">
**Temas**: Modelo linear misto de variação espacial.
</div>

Configuração inicial.

```{r, message=FALSE, warning=FALSE}
# Pacotes
library(magrittr)
library(dplyr)
library(glue)
library(lattice)
library(latticeExtra)

# Sistemas de referência de coordenadas (Fonte: http://spatialreference.org/ref/epsg/)
wgs84utm22s <- sp::CRS('+proj=utm +zone=22 +south +ellps=WGS84 +datum=WGS84 +units=m +no_defs')
sirgas2000 <- sp::CRS('+proj=longlat +ellps=GRS80 +towgs84=0,0,0,0,0,0,0 +no_defs')

# Rampas de cores
col_soil_var <- topo.colors(100)
```

Vamos descarregar os arquivos do mapa pedológico para um diretório local. O nome desse diretório é definido abaixo pelo objeto `data_folder`. Altere o caminho para esse diretório conforme necessário. Caso você já tenha descarregado os arquivos do mapa pedológico, então `data_folder` deve ser o caminho para o diretório onde esses arquivos se encontram.

```{r}
data_folder <- '../data/'
ext <- c('dbf', 'prj', 'shp', 'shx')
files <- glue('pedologia25.{ext}')
download <- !all(files %in% list.files(data_folder)) 
if (download) {
  url <- 'https://github.com/samuel-rosa/UFSM-SOL-843/tree/master/data/'
  url <- glue('{url}{files}')
  destfile <- glue('{data_folder}{files}')
  for (i in 1:length(files)) {
    download.file(url = url[i], destfile = destfile[i])
  }
}
```

Agora você já pode carregar o mapa pedológico para o seu ambiente de trabalho. Para isso, use a função `raster::shapefile`. Note que se o sistema operacional do seu computador for o MS Windows, pode ser necessário incluir o o argumento `encoding = 'UTF-8'` na função `raster::shapefile` para garantir que os carácteres especiais usados nos nomes das unidades de mapeamento seja reconhecidos. Verifique se a estrutura de `pedologia25` está conforme o esperado para um objeto do tipo `SpatialPolygonsDataFrame`. Note que a função `sp::spTransform` é usada para projetar as coordenadas original no plano cartesiano (UTM).

```{r}
pedologia25 <- 
  glue('{data_folder}pedologia25.shp') %>% 
  raster::shapefile(stringsAsFactors = TRUE) %>% 
  sp::spTransform(wgs84utm22s)
col_soil_um <- terrain.colors(nlevels(pedologia25$um))
str(pedologia25, 2)
```

```{r, message=FALSE, warning=FALSE}
pontos400_o <- febr::observations('ctb0003', which.cols = 'all', progress = FALSE)
pontos400_l <- febr::layers('ctb0003', which.cols = 'all', missing.data = 'keep', progress = FALSE)
id <- c('dataset_id', 'observacao_id')
pontos400 <- 
  merge(pontos400_o, pontos400_l, by.x = id, by.y = id) %>% 
  select(observacao_id, coord_x, coord_y, taxon_sibcs_2009, ca_kcl_aas, argila_, areia_)
rm(pontos400_l, pontos400_o)
sp::coordinates(pontos400) <- ~ coord_x + coord_y
sp::proj4string(pontos400) <- sirgas2000
pontos400 <- sp::spTransform(pontos400, wgs84utm22s)
pontos400$um <- sp::over(x = pontos400, y = pedologia25) %>% unlist()
pontos400in <- pontos400[!is.na(pontos400$um), ]
```

```{r pts400-in, fig.cap='Distribuição espacial das 376 observações localizadas dentro dos limites da área de estudo.'}
sp::spplot(
  pedologia25, col.regions = col_soil_um, alpha.regions = 0.3, colorkey = FALSE) +
  latticeExtra::as.layer(
    lattice::xyplot(coord_y ~ coord_x, data = as.data.frame(pontos400in@coords), col = 'red', pch = 17))
```

```{r lm-fit}
lm_fit <- lm(areia_ ~ um, pontos400in)
summary(lm_fit)
```

```{r lm-residuos, fig.asp=1}
plot(lm_fit, which = 1)
```

```{r vario-direction, fig.asp=1, fig.cap='Variograma direcional dos resíduos do modelo linear do conteúdo de areia na camada superficial do solo.'}
residuals(lm_fit) %>% 
  georob::sample.variogram(
    locations = pontos400in@coords, lag.dist.def = 100, max.lag = 2500,
    xy.angle.def = c(0, 22.5, 67.5, 112.5, 157.5, 180)) %>% 
  plot(type = "b", ylab = 'Semivariância', xlab = 'Distância de separação (m)')
```

```{r, fig.asp=1, message=FALSE, warning=FALSE}
vario <- 
  residuals(lm_fit) %>% 
  georob::sample.variogram(
    locations = pontos400in@coords, lag.dist.def = 200, max.lag = 2500)
vario_fit <- 
  georob::fit.variogram.model(
  vario, variogram.model = 'RMexp', param = c(variance = 35000, nugget = 5000, scale = 500), 
  method = "BFGS")
```

```{r, fig.asp=1, fig.cap='Variograma amostral (preto) dos resíduos do modelo linear do conteúdo de areia na camada superficial do solo e a função exponencial (vermelho) a ele ajustada.'}
plot(vario, type = "b", xlab = 'Distância de separação (m)', ylab = 'Semivariância')
lines(vario_fit, col = "red", lty = 'dashed')
```

```{r}
summary(vario_fit)
```

